ACORDAO-COMPLETO-2356634

ACÓRDÃO 3896/2019 ATA 20/2019 - SEGUNDA CÂMARA

VISTOS, relatados e discutidos estes autos de tomada de contas especial instaurada pelo então Ministério da Cultura (MinC) em desfavor da Navegando Produções Artísticas Ltda. – ME, além das sócias da referida entidade beneficiária (Lícia Maria França Quaresma e Lúcia de Monteiro Coelho) , diante da total impugnação dos dispêndios inerentes aos recursos captados por força da Lei Rouanet (Pronac 11-3298) para a implementação do projeto intitulado como “Macunaíma, uma história de amor” a partir da integral captação do valor máximo autorizado sob o montante de R$ 294.560,00, durante o período de 11/07 a 31/12/2011;
ACORDAM os Ministros do Tribunal de Contas da União, reunidos em Sessão da 2ª Câmara, ante as razões expostas pelo Relator, em:
9.1. 	considerar revéis a Sra. Lúcia de Monteiro Coelho e a Navegando Produções Artísticas Ltda. – ME, nos termos do art. 12, § 3º, da Lei nº 8.443, de 1992;
9.2. julgar irregulares as contas da Sra. Lúcia de Monteiro Coelho e da Navegando Produções Artísticas Ltda. – ME, nos termos dos arts. 16, III, “b” e “c”, 19, caput, e 23, III, da Lei nº 8.443, de 1992, para condená-los, solidariamente, ao pagamento do débito apurado nos autos, atualizado monetariamente e acrescido de juros de mora calculados desde as referidas datas até o efetivo recolhimento, fixando-lhes o prazo de 15 (quinze) dias, contados da ciência desta deliberação, para que comprovem, perante o Tribunal, o recolhimento da referida dívida em favor do Fundo Nacional de Cultura, nos termos do art. 23, III, “a”, da citada lei e do art. 214, III, “a”, do Regimento Interno do TCU (RITCU) , sob as seguintes condições:
	Data da Ocorrência
	Valor Original (R$) 

	22/11/2011
	147.280,00

	13/02/2012
	88.368,00

	13/07/2012
	58.912,00

9.3. aplicar em desfavor de Lúcia de Monteiro Coelho e da Navegando Produções Artísticas Ltda. – ME, individualmente, a multa prevista no art. 57 da Lei nº 8.443, de 1992, sob o valor de R$ 100.000,00 (cem mil reais) , fixando-lhes o prazo de 15 (quinze) dias, contados da notificação, para que comprovem, perante o Tribunal (art. 214, III, “a”, do RITCU) , o recolhimento das referidas dívidas ao Tesouro Nacional, atualizadas monetariamente na forma da legislação em vigor;
9.4. aplicar em desfavor de Lúcia de Monteiro Coelho a multa prevista no art. 58, II, da Lei nº  8.443, de 1992, sob o valor de R$ 10.000,00 (dez mil reais) , fixando-lhe o prazo de 15 (quinze) dias, contados da notificação, para que comprove, perante o Tribunal (art. 214, III, “a”, do RITCU) , o recolhimento da referida dívida ao Tesouro Nacional, atualizada monetariamente na forma da legislação em vigor;
9.5. autorizar, caso requerido, nos termos do art. 26 da Lei nº 8.443, de 1992, e do art. 217 do RITCU, o parcelamento das dívidas fixadas por este Acórdão em até 36 (trinta e seis) parcelas mensais e sucessivas, sobre as quais incidirão a atualização monetária e os correspondentes acréscimos legais, esclarecendo aos responsáveis que a falta de pagamento de qualquer parcela importará no vencimento antecipado do saldo devedor, sem prejuízo das demais medidas legais;
9.6. autorizar, desde logo, nos termos do art. 28, inciso II, da Lei nº 8.443, de 1992, a cobrança judicial das dívidas fixadas por este Acórdão, caso não atendidas as notificações; e
9.7. determinar que a unidade técnica envie a cópia do presente Acórdão, acompanhado do Relatório e do Voto que o fundamenta, à Procuradoria da República no Estado do Rio de Janeiro, nos termos do art. 16, § 3º, da Lei nº 8.443, de 1992, e do art. 209, § 7º, do RITCU, para o ajuizamento das ações penais e civis cabíveis.

Tomada de Contas Especial instaurada pelo então Ministério da Cultura (MinC) em desfavor da Navegando Produções Artísticas Ltda.  ME, como entidade beneficiária, além das suas sócias (Lícia Maria França Quaresma e Lúcia de Monteiro Coelho), diante da total impugnação dos dispêndios inerentes aos recursos captados por força da Lei Rouanet (Pronac 11-3298) para a implementação do projeto Macunaíma, uma história de amor, tendo havido a captação integral do valor máximo autorizado, no montante de R$ 294.560,00, durante o período de 11/07 a 31/12/2011.

Segunda Câmara

Ministério da Cultura (extinto).

3. Responsáveis: Lúcia de Monteiro Coelho (CPF XXX.938.387-XX); Navegando Produções Artísticas Ltda. - ME (CNPJ 32.256.414/0001-72).

13.1. Ministros presentes: Augusto Nardes (na Presidência), Aroldo Cedraz e Raimundo Carreiro.
13.2. Ministro-Substituto convocado: André Luís de Carvalho (Relator).

ANDRÉ DE CARVALHO

Trata-se de tomada de contas especial instaurada pelo então Ministério da Cultura (MinC) em desfavor da Navegando Produções Artísticas Ltda. – ME, além das sócias da referida entidade beneficiária (Lícia Maria França Quaresma e Lúcia de Monteiro Coelho) , diante da total impugnação dos dispêndios inerentes aos recursos captados por força da Lei Rouanet (Pronac 11-3298) para a implementação do projeto intitulado como “Macunaíma, uma história de amor” a partir da integral captação do valor máximo autorizado sob o montante de R$ 294.560,00, durante o período de 11/07 a 31/12/2011.
Após a análise final do feito, o auditor federal da Secex-TCE lançou o seu parecer conclusivo à Peça 32, com a anuência dos dirigentes da unidade técnica (Peças 33 e 34) , nos seguintes termos:
“ (...) HISTÓRICO 	 
2.	O Pronac 11-3298 foi aprovado para captação no valor total de R$ 294.560,00, tendo sido captados R$ 294.560,00 por meio dos Recibos de 22/11/2011, no valor de R$ 147.280,00 (Peça 2, p. 33) , de 13/2/2012, no valor de R$ 88.368,00 (Peça 2, p. 51-2) , e de 13/7/2012, no valor de R$ 58.912,00 (Peça 2, p. 55-6) . O prazo para captação de recursos foi de 11/7/2011 a 31/12/2011 (Peça 2, p. 25) , prorrogado até 31/12/2012 (Peça 5, p. 23) .
3.	Foi apresentada a prestação de contas por parte do convenente (Peça 2, p. 62, Peça 3, p. 1-43, Peça 4, p. 1-43, e Peça 5, p. 1-13) , onde, após exame do concedente, foi detectada a ausência da seguinte documentação, cuja apresentação foi demandada por meio do Ofício 4506/2013, de 10/12/2013 (Peça 5, p. 14-6) , reiterado pelo Ofício 3716/2014, de 19/12/2014 (Peça 5, p. 17-9) :
‘a) Relatório de Execução da Receita e Despesa - Anexo II: Solicitamos o envio do referido anexo com os itens agrupados em cada etapa de execução do projeto (custos administrativos; recolhimentos; pré-produção/preparação; produção e execução; divulgação/comercialização) ;
b) Enviar registros que comprovem as medidas de acessibilidade nos locais de realização do evento, descrevendo a possibilidade de acesso a portadores de qualquer necessidade especial.
c) Encaminhar comprovantes de distribuição, atestando a distribuição de 100 ingressos para apresentação teatral aos beneficiários, conforme prevê o plano aprovado. Solicitamos, também, o envio do borderô de bilheteria com especificações das quantidades de ingressos vendidos, bem como os seus respectivos valores cobrados em cada semana de realização do evento.
d) Segundo proposta apresentada e aprovada pelo Ministério da Cultura, seriam realizadas 16 apresentações de teatro. Logo, solicitamos declarações que discorram se foram executados este quantitativo de apresentações’.
4.	Ante a não apresentação da documentação exigida, foi emitido o Relatório de Execução 034/2015, de 9/3/2015 (Peça 5, p. 23-4) , atestando que, ‘diante do exposto, e tendo em vista que não há saldo a ser recolhido ao Fundo Nacional da Cultura, o que evidencia a finalização da execução do projeto, CONCLUI-SE QUE O OBJETO E OBJETIVOS NÃO FORAM ALCANÇADOS’, sugerindo-se a instauração de Tomada de Contas Especial.
5.	Posteriormente, foi emitido o Laudo Final sobre a Prestação de Contas 055/2015, de 5/6/2015 (Peça 5, p. 28-9) , reprovando as contas e inabilitando o proponente.
6.	Consta dos autos, conforme extrato de pesquisa no sistema dos Correios e Aviso de Recebimento (AR) , comprovação de que a Navegando Produções Artísticas recebeu o Comunicado MinC 136/2015, de 30/12/2015 (Peça 5, p. 30-4) , bem como o Ofício MinC 112/2016, de 14/10/2016 (Peça 5, p. 43-6) ; a Sra. Lúcia Monteiro Coelho recebeu o Comunicado MinC 137/2015, de 30/12/2015 (Peça 5, p. 35-6) , bem como o Ofício MinC 113/2016, de 14/10/2016 (Peça 5, p. 47-50) ; e a Sra. Lícia Maria França Quaresma recebeu o Ofício MinC 114/2016, de 14/10/2016 (Peça 5, p. 51-4) , por meio dos quais o MinC comunicou os responsáveis acerca da não aprovação das contas do Pronac 11-3298, demandando a devolução dos recursos.
7. 	Diante do não saneamento das irregularidades apontadas e da não devolução dos recursos, instaurou-se a Tomada de Contas Especial. No Relatório de Tomada de Contas Especial 028/2017, de 18/5/2017 (Peça 17, p. 1-6) , foi imputado débito de R$ 294.560,00 à Sra. Lícia Maria França Quaresma (CPF: XXX.498.287-XX) , à Sra. Lúcia de Monteiro Coelho (CPF: XXX.938.387-XX) , restando a Navegando Produções Artísticas Ltda. - ME apontada como responsável solidária, em virtude da não aprovação da prestação de contas do Pronac 11-3298.
8.	O Relatório de Auditoria 448/2018 da Controladoria Geral da União (Peça 15, p. 1-4) chegou às mesmas conclusões. Após serem emitidos o Certificado de Auditoria, o Parecer do Dirigente e o Pronunciamento Ministerial (Peça 15, p. 5-7, e Peça 20, p. 1-2) , o processo foi remetido a este Tribunal. 
9.	Em cumprimento ao Despacho exarado pelo Sr. Secretário de Controle Externo de Tomada de Contas Especial (Peça 24, p. 1) , foram expedidos os Ofícios 1660 e 1661/2018, de 17/9/2018 (Peças 25 e 26, p. 1-8) , por meio dos quais a Navegando Produções Artísticas Ltda. - ME (CNPJ: 32.256.414/0001-72) e a Sra. Lúcia de Monteiro Coelho (CPF: XXX.938.387-XX) , Sócia Administradora da Navegando Produções Artísticas Ltda. - ME, foram instados a apresentar alegações de defesa quanto às irregularidades constatadas no âmbito do convênio em tela, ou a recolher aos cofres do Fundo Nacional de Cultura as quantias indicadas.  
10.	Devidamente cientificados, conforme atestam os ARs de 16/10/2018 (Peças 27 e 28, p. 1) , os responsáveis, ainda assim, não apresentaram suas defesas, tampouco recolheram as quantias indicadas, podendo, portanto, ser considerados revéis pelo Tribunal, para todos os efeitos, dando-se prosseguimento ao processo, nos termos do § 3º do art. 12 da Lei 8.443/1992.
EXAME TÉCNICO 
11.	Conforme mencionado nos itens 3 a 7, por meio do Relatório de Tomada de Contas Especial 028/2017, de 18/5/2017 (Peça 17, p. 1-6) , foi imputado débito de R$ 294.560,00 à Sra. Lícia Maria França Quaresma, (CPF: XXX.498.287-XX) , à Sra. Lúcia de Monteiro Coelho (CPF: XXX.938.387-XX) , e à Navegando Produções Artísticas Ltda. - ME, em virtude da não aprovação da prestação de contas do Pronac 11-3298, ante a ocorrência das seguintes irregularidades:
‘a) não apresentação do Relatório de Execução da Receita e Despesa - Anexo II, com os itens agrupados em cada etapa de execução do projeto (custos administrativos; recolhimentos; pré-produção/preparação; produção e execução; divulgação/comercialização) ;
b) não apresentação de registros que comprovassem as medidas de acessibilidade nos locais de realização do evento, descrevendo a possibilidade de acesso a portadores de qualquer necessidade especial.
c) não apresentação de comprovantes atestando a distribuição de 100 ingressos para apresentação teatral aos beneficiários, conforme Plano de Trabalho, bem como o borderô de bilheteria com especificações das quantidades de ingressos vendidos e seus respectivos valores cobrados em cada semana de realização do evento.
d) não comprovação da realização de 16 apresentações de teatro previstas no Plano de Trabalho.’
12.	Não obstante, a responsabilidade da Sra. Lícia Maria foi posteriormente excluída, pois, conforme Instrumento Particular de Alteração Contratual (Peça 2, p. 15-9) , na sua Cláusula Sexta (Peça 2, p. 17) , a responsabilidade pela Administração da entidade estava à cargo apenas da Sra. Lúcia Monteiro Coelho, sendo a Sra. Lícia Maria França Quaresma apenas sócia quotista, com 10% do capital integralizado, não detendo, portanto, funções gerenciais e/ou administrativas.
13.	Como informado no item 10 da presente instrução, os responsáveis, apesar de regular e devidamente notificados pelo Tribunal, não fizeram encaminhar suas alegações de defesa, tampouco recolheram as quantias indicadas.
14.	Não obstante, nos processos do TCU, a revelia não leva à imediata presunção de que seriam verdadeiras todas as imputações levantadas contra os responsáveis, diferentemente do que ocorre no processo civil, em que a revelia do réu opera a presunção da verdade dos fatos narrados pelo autor. Dessa forma, a avaliação da responsabilidade do agente não pode prescindir da prova existente no processo ou para ele carreada. 
15.	Ao não apresentar sua defesa, o responsável deixa de produzir prova da regular aplicação dos recursos sob sua responsabilidade, em afronta às normas que impõem aos gestores públicos a obrigação legal de, sempre que demandados pelos órgãos de controle, apresentar os documentos que demonstrem a correta utilização das verbas públicas, a exemplo do contido no art. 93 do Decreto-Lei 200/67: ‘Quem quer que utilize dinheiros públicos terá de justificar seu bom e regular emprego na conformidade das leis, regulamentos e normas emanadas das autoridades administrativas competentes’.
16.	Mesmo as alegações de defesa não tendo sido apresentadas, considerando o princípio da verdade real que rege esta Corte, procurou-se buscar, em manifestações de ambas as partes na fase interna desta Tomada de Contas Especial, a existência de algum argumento que pudesse ser aproveitado a seu favor.	
17.	Contudo, cumpre registrar que, além do Relatório de Tomada de Contas Especial 028/2017, de 18/5/2017 (Peça 17, p. 1-6) , há ainda outros documentos produzidos pelo MinC, como o Relatório de Execução 034/2015, de 9/3/2015 (Peça 5, p. 23-4) , e o Laudo Final sobre a Prestação de Contas 055/2015, de 5/6/2015 (Peça 5, p. 28-9) , dando conta das mesmas irregularidades descritas no item 11 supra.
18.	E, ante a constatação de diversas irregularidades na execução das despesas atinentes ao ajuste em tela, o MinC não aprovou a respectiva prestação de contas, concluindo, dessa maneira, que a população alvo do ajuste não foi beneficiada, impugnando a totalidade das despesas. 
19.	Registre-se que a execução do objeto pactuado de acordo com o Plano de Trabalho inclui-se como obrigação primeira de quem gere recursos públicos, com vistas à comprovação da sua boa e regular aplicação, sob pena de ser responsabilizado pela sua devolução aos cofres concedentes.
20.	Ademais, dentre as irregularidades praticadas, além da não apresentação do Relatório de Execução da Receita e Despesa - Anexo II, encontra-se a não comprovação da realização de 16 apresentações de peças teatrais previstas na avença, que se pode qualificar como o núcleo central do projeto em si, pois, conforme previsto no Plano de Trabalho (Peça 2, p. 2) , no Quadro ‘Resumo do Projeto’, após menção às características que o definem, há o registro de que ‘a peça terá 16 apresentações em teatro’.
21.	Ou seja, uma vez não comprovada a realização das peças teatrais mencionadas pelo MinC, resta impossibilitado o atingimento dos objetivos da avença, já que intrinsicamente ligados à execução das peças teatrais em si, por evidente, sem olvidar a não apresentação do Relatório de Execução da Receita e Despesa - Anexo II, já mencionada.
22.	Conforme a jurisprudência do TCU, a frustração dos objetivos da avença importa a condenação do responsável à devolução dos recursos federais transferidos, ainda que parte ou a totalidade dos recursos repassados tenha sido aplicada no objeto do ajuste (Acórdãos 3324/2015 e 4312/2014, ambos da 2ª Câmara; 1731/2015 e 5661/2014, da 1ª Câmara) .
23.	E, uma vez materializada a não comprovação da boa e regular aplicação dos recursos pactuados por meio do Pronac 11-3298, a data de atualização dos débitos deve ser a data da captação dos recursos, em obediência ao art. 9º da IN/TCU 71/2012 (modificada pela IN/TCU 76/2016) , devendo os valores serem recolhidos ao Fundo Nacional de Cultura, a exemplo do que restou decidido por esta Corte no Acórdão 520/2014-TCU-Plenário.
24.	Em adendo, cumpre registrar que a execução do objeto pactuado de acordo com o Plano de Trabalho inclui-se como obrigação essencial de quem gere recursos públicos, com vistas à comprovação da sua boa e regular aplicação, impondo, de per si, a aplicação de multa pelo Tribunal ante o seu não cumprimento.
25.	Vale ressaltar que a pretensão punitiva do TCU, conforme Acórdão 1441/2016-TCU-Plenário, que uniformizou a jurisprudência acerca dessa questão, subordina-se ao prazo geral de prescrição indicado no art. 205 do Código Civil, que é de 10 anos, contado da data de ocorrência da irregularidade sancionada, nos termos do art. 189 do Código Civil, sendo este prazo interrompido pelo ato que ordenar a citação, a audiência ou a oitiva do responsável. Contudo, no caso em exame, não se registra a ocorrência da prescrição, uma vez que a captação dos recursos ocorreu em 22/11/2011, 13/2/2012 e 13/7/2012, e o ato de ordenação da citação ocorreu apenas em 17/9/2018, recebido pelo responsável em 16/10/2018.
26. 	Dessa forma, a Navegando Produções Artísticas Ltda. - ME (CNPJ: 32.256.414/0001-72) e a Sra. Lúcia de Monteiro Coelho (CPF: XXX.938.387-XX) , Sócia Administradora da Navegando Produções Artísticas Ltda. - ME, devem ser considerados revéis pelo Tribunal, para todos os efeitos, nos termos do § 3º do art. 12 da Lei 8.443/1992, devendo as contas serem julgadas irregulares, com imputação de débito pelo total dos valores captados, sem prejuízo da aplicação da multa prevista no art. 57, da citada Lei.
PROPOSTA DE ENCAMINHAMENTO
27.	Diante do exposto, submetem-se os autos à consideração superior, propondo:
a)	considerar revéis a Navegando Produções Artísticas Ltda. - ME (CNPJ: 32.256.414/0001-72) e a Sra. Lúcia de Monteiro Coelho (CPF: XXX.938.387-XX) , Sócia Administradora da Navegando Produções Artísticas Ltda. - ME, para todos os efeitos, dando-se prosseguimento ao processo, com fulcro no art. 12, § 3º, da Lei 8.443/1992;
b) julgar irregulares, nos termos dos arts. 1º, inciso I, 16, inciso III, alínea ‘c’, da Lei 8.443/1992 c/c os arts. 19 e 23, inciso III, da mesma Lei, e com arts. 1º, inciso I, 209, inciso III, 210 e 214, inciso III, do Regimento Interno/TCU, as contas da Navegando Produções Artísticas Ltda. - ME (CNPJ: 32.256.414/0001-72) e da Sra. Lúcia de Monteiro Coelho (CPF: XXX.938.387-XX) , Sócia Administradora da Navegando Produções Artísticas Ltda. - ME, e condená-los, em solidariedade, ao pagamento da quantia a seguir especificada, com a fixação do prazo de quinze dias, a contar da notificação, para comprovarem, perante o Tribunal (art. 214, III, a, do Regimento Interno) , o recolhimento da dívida aos cofres do Fundo Nacional de Cultura, atualizadas monetariamente e acrescidas dos juros de mora, calculados a partir das datas discriminadas, até a data do recolhimento, na forma prevista na legislação em vigor: 
	Valor Original (R$) 
	Data da Ocorrência 
	Débito/Credito

	22/11/2011
	R$ 147.280,00
	Débito

	13/2/2012
	R$ 88.368,00
	Débito

	13/7/2012
	R$ 58.912,00
	Débito

	Valor total do débito atualizado até 26/11/2018: R$ 441.243,17.
c) aplicar à Navegando Produções Artísticas Ltda. - ME (CNPJ: 32.256.414/0001-72) e da Sra. Lúcia de Monteiro Coelho (CPF: XXX.938.387-XX) , Sócia Administradora da Navegando Produções Artísticas Ltda. - ME, individualmente, a multa prevista no art. 57, da Lei 8.44319/92 c/c o art. 267 do RI/TCU, fixando-lhes o prazo de quinze dias, a contar da notificação, para que comprovem, perante o Tribunal (art. 214, III, a, do Regimento Interno do TCU) , o recolhimento da dívida aos cofres do Tesouro Nacional, atualizada monetariamente desde a data do acórdão que vier a ser proferido por este Tribunal até a do efetivo recolhimento, se pagas após o vencimento, na forma da legislação em vigor;
d) autorizar, desde logo, nos termos do art. 28, inciso II, da Lei 8.443/1992, a cobrança judicial das dívidas caso não atendida a notificação; 
e) autorizar também, desde logo, se requerido, com fundamento no art. 28, inciso I, da Lei 8.443, de 1992 c/c o art. 217, §§ 1º e 2º do Regimento Interno, o parcelamento da dívida em até 36 parcelas, incidindo sobre cada parcela, corrigida monetariamente, os correspondentes acréscimos legais fixando-lhe o prazo de quinze dias, a contar do recebimento da notificação, para comprovar perante o Tribunal o recolhimento da primeira parcela, e de trinta dias, a contar da parcela anterior, para comprovar os recolhimentos das demais parcelas, devendo incidir sobre cada valor mensal, atualizado monetariamente, os juros de mora devidos, no caso do débito, na forma prevista na legislação em vigor; 
f) alertar aos responsáveis que a falta de comprovação do recolhimento de qualquer parcela importará no vencimento antecipado do saldo devedor, nos termos do § 2º do art. 217 do Regimento Interno deste Tribunal;
g) enviar cópia do Acórdão a ser prolatado, bem como do Relatório e do Voto que o fundamentarem à Procuradoria da República no Estado do Rio de Janeiro, nos termos do § 3º do art. 16 da Lei 8.443/1992 c/c o § 7º do art. 209 do Regimento Interno do TCU, para adoção das medidas cabíveis; e
h) enviar cópia do Acórdão que vier a ser proferido à Secretaria Federal de Controle Interno e aos responsáveis, para ciência, informando que a presente deliberação, acompanhada do Relatório e do Voto que a fundamenta, está disponível para a consulta no endereço www.tcu.gov.br/acordaos, além de esclarecer que, caso requerido, o TCU poderá fornecer sem custos as correspondentes cópias, de forma impressa.”
Enfim, por intermédio do Exmo. Sr. Procurador Rodrigo Medeiros de Lima, o MPTCU manifestou a sua concordância em relação à referida proposta da unidade técnica, sem prejuízo de sugerir a cumulativa aplicação da multa prevista no art. 58, II, da Lei nº  8.443, de 1992, em desfavor dos responsáveis, tendo consignado, para tanto, o seu parecer à Peça 35 nos seguintes termos: 
“ (...) 5. A Secex/TCE também propôs a aplicação de multa proporcional ao dano (art. 57 da Lei 8.443/1992) a ambas as responsáveis.
O Parquet de Contas acompanha, no essencial, a proposta da unidade técnica, sem prejuízo das ponderações seguintes. 
Conforme reportado acima, as irregularidades apontadas pelo MinC referem-se à falta de documentos comprobatórios da boa execução do projeto. Entre os elementos omitidos, observa-se haver aqueles conducentes ao dano; enquanto outras impropriedades, embora reprováveis, não necessariamente acarretam prejuízo financeiro ao erário.
Entre os documentos cuja ausência enseja a imputação de débito, bem reparou a Secex-TCE ‘a não comprovação da realização de 16 apresentações de peças teatrais previstas na avença, [que] se pode qualificar como o núcleo central do projeto em si’, justamente por corresponder à execução física de seu objeto.  
A execução financeira tampouco restou devidamente demonstrada, já que o ‘envio do borderô de bilheteria com especificações das quantidades de ingressos vendidos, bem como os seus respectivos valores cobrados em cada semana de realização do evento’ revela-se essencial para aferir se os eventos foram custeados com a verba captada (ao menos parcialmente) ou, ao contrário, foram exclusivamente financiados com as receitas dos ingressos.  
Em vista dos argumentos expostos até então, o Ministério Público entende cabível a condenação das responsáveis à indenização do montante captado, assim como ao pagamento de multa fundamentada no art. 57 da Lei 8.443/1992, tal como pugnado pela unidade técnica.
A outro tempo, as responsáveis também incorreram na omissão dos ‘registros que comprovem as medidas de acessibilidade nos locais de realização do evento’ e dos ‘comprovantes de distribuição, atestando a distribuição de 100 ingressos para apresentação teatral aos beneficiários’. Embora consideremos tal falta significativamente grave – por indevidamente excluir relevantes segmentos da população –, ponderamos que não ensejam, por si, a glosa in totum dos valores recebidos. Constituem, pois, irregularidades dissociadas do débito, merecendo a reprimenda autônoma prevista no art. 58, inciso II, da Lei 8.443/1992.
A cumulação das multas encartadas nos artigos 57 e 58 da Lei 8.443/1992, sempre que houver causas distintas para aplicação de uma e de outra, encontra precedente qualificado no Acórdão 5165/2011-TCU-Segunda Câmara (Rel. Min. Augusto Nardes) , cujo Voto condutor assim disserta sobre a questão:
‘21. No que se refere à divergência entre o MP/TCU e a Secex/SE a respeito da aplicação cumulativa das multas previstas no art. 57 e no art. 58, inciso II da Lei nº 8.443/92 ao ex-prefeito do município, Sr. Airton Sampaio Martins, posiciono-me em conformidade com a unidade técnica pelos motivos a seguir expostos.
22.  A unidade instrutiva citou devidamente o ex-prefeito de Barra dos Coqueiros/SE em razão da não comprovação da correta aplicação dos recursos transferidos ao município pelo Ministério do Turismo, conforme Ofício nº 132/2010-TCU-SECEX-SE, de 26/2/2010 (fl. 23, v.p) e, após análise de suas alegações de defesa, propôs imputação de débito a esse ex-gestor.
23.	Além disso, aquela unidade técnica ouviu em audiência esse mesmo responsável em função de irregularidades em processos licitatórios, mencionadas nos itens ‘a’, ‘b’ e ‘c’ do Ofício nº  135/2010-TCU-SECEX-SE, de 26/2/2010 (fl. 36, v.p) e, após exame de suas razões de justificativas, considerou-as insuficientes para afastar esses indícios de ilegalidades.
24.	Assim, devido ao fato de o responsável ser condenado ao pagamento de débito (art. 57, Lei nº  8.443/92) e de não ter conseguido elidir os indícios de irregularidades nos processos licitatórios, o que pode se caracterizar como ‘ato praticado com grave infração à norma legal ou regulamentar de natureza contábil, financeira, orçamentária, operacional e patrimonial’ (art. 58, II, Lei nº 8.443/92) , considero que não há óbices para a aplicação das duas multas cumulativamente, conforme proposto pela unidade instrutiva.
25.	Nesse sentido é a jurisprudência desta Casa, valendo ressaltar os Acórdãos 3.491/2010 (TC-Processo 017.203/2000-9, Rel. Min. Walton Alencar Rodrigues) , da 1ª Câmara, e 4.856/2010 (TC- Processo 008.135/2009-1, Rel. Min. Benjamin Zymler) e 7.194/2010 (TC- Processo 022.867/2008-5, Rel. Min. Benjamin Zymler) , estes da 2ª Câmara.’
 Por fim, quanto à falta do ‘Relatório de Execução da Receita e Despesa – Anexo II’, concordamos que o documento apresentado pela beneficiária (peça 2, p. 62) revele-se inaceitável, por sua evidente insuficiência de detalhamento. Todavia, notamos que as informações exigidas no mencionado relatório já se encontram no Anexo III (peça 3) , conquanto desordenadas. Nesse ponto, entendemos que o tópico deva ser reputado falha formal.
Desse modo, com o acréscimo da imposição de penalidade pecuniária amparada no art. 58, inciso II, da Lei 8.443/1992, à Navegando Produções Artísticas Ltda. - ME e à Sra. Lúcia de Monteiro Coelho, o Parquet de Contas aquiesce à solução proposta pela secretaria (peças 32-34) , por seus próprios fundamentos.”
	É o Relatório.

não há.

Procurador Rodrigo Medeiros de Lima.

TOMADA DE CONTAS ESPECIAL. LEI ROUANET. NÃO COMPROVAÇÃO DA BOA E REGULAR APLICAÇÃO DOS RECURSOS PÚBLICOS. CITAÇÃO. REVELIA. CONTAS IRREGULARES. DÉBITO. MULTA.

TOMADA DE CONTAS ESPECIAL (TCE)

Secretaria de Controle Externo de Tomada de Contas Especial (Secex-TCE).

Trata-se de tomada de contas especial instaurada pelo então Ministério da Cultura (MinC) em desfavor da Navegando Produções Artísticas Ltda. – ME, além das sócias da referida entidade beneficiária (Lícia Maria França Quaresma e Lúcia de Monteiro Coelho) , diante da total impugnação dos dispêndios inerentes aos recursos captados por força da Lei Rouanet (Pronac 11-3298) para a implementação do projeto intitulado como “Macunaíma, uma história de amor” a partir da integral captação do valor máximo autorizado sob o montante de R$ 294.560,00, durante o período de 11/07 a 31/12/2011.
Como visto, a partir do Relatório de Tomada de Contas Especial nº 028/2017, de 18/05/2017 (Peça 17, fls. 1/6) , o então MinC rejeitou a prestação de contas do aludido projeto cultural e impugnou a totalidade do valor captado, em face da ausência de comprovação da boa e regular aplicação dos recursos federais ante a não apresentação da devida documentação probante.
No âmbito do TCU, a despeito da regular citação, os responsáveis deixaram transcorrer in albis o prazo para a apresentação das suas defesas, passando à condição de revéis, nos termos do art. 12, § 3º, da Lei nº  8.443, de 1992.
De toda sorte, após a análise final do feito, a Secex-TCE propôs a irregularidade das contas dos responsáveis para condená-los em débito e em multa, tendo o MPTCU anuído à aludida proposta, sem prejuízo de pugnar adicionalmente pela aplicação da multa prevista no art. 58, II, da Lei nº 8.443, de 1992, aos responsáveis, em face da ocorrência de irregularidades dissociadas do referido débito, a exemplo da omissão dos “registros que comprovem as medidas de acessibilidade nos locais de realização do evento” e dos “comprovantes de distribuição, atestando a distribuição de 100 ingressos para apresentação teatral aos beneficiários”.
Incorporo o parecer da unidade técnica, com os ajustes sugeridos pelo MPTCU, a estas razões de decidir.
Bem se sabe que a jurisprudência do TCU tem se firmado no sentido da pessoal responsabilidade do gestor pela comprovação da boa e regular aplicação dos recursos captados sob a custódia do poder público federal, submetendo todo aquele que arrecada, utiliza ou gerencia esses recursos públicos ao dever de demonstrar o correto emprego dos valores federais, nos termos dos arts. 70, parágrafo único, e 37, caput, da Constituição de 1988 e do art. 93 do Decreto-Lei nº 200, de 25 de fevereiro de 1967, sem prejuízo de, por analogia à Súmula nº 286 do TCU, a pessoa jurídica de direito privado também responder como destinatária dos recursos captados, em solidariedade com os seus administradores, pelo dano causado ao erário na aplicação desses recursos.
Por esse prisma, e diante, sobretudo, da ausência do necessário nexo causal entre os valores captados e os dispêndios supostamente incorridos no referido projeto cultural, a ausência de elementos suficientes para demonstrar a boa e regular aplicação dos aludidos recursos públicos dá ensejo à presunção legal de dano ao erário, em face das evidências de desvio dos correspondentes recursos, mostrando-se adequada a proposta da unidade técnica para a irregularidade das contas dos responsáveis, com a imputação do débito pela totalidade dos recursos captados e a aplicação da subsequente multa legal.
Não se vislumbra, enfim, a prescrição da pretensão punitiva do TCU no presente caso concreto, nos termos do Acórdão 1441/2016-TCU-Plenário, já que não houve o transcurso de mais de dez anos entre a ordem para a citação no âmbito do TCU, em 12/09/2018 (Peça 24) , e a data para a prestação de contas final do aludido projeto cultural, em 06/03/2013 (Peça 2, fl. 62) .
Ocorre que, por meio do referido Acórdão 1441/2016-TCU-Plenário proferido na Sessão Extraordinária de 8/6/2016, o TCU firmou o seu entendimento no sentido de que a prescrição da pretensão punitiva deve seguir a regra geral do prazo decenal, contado a partir do fato, em linha com o art. 205 do Código Civil brasileiro, interrompendo-se a contagem do aludido prazo com a ordem de citação, nos termos do art. 240, caput, da Lei nº 13.105 (Código Processual Civil) , de 2015.
Sem prejuízo, no entanto, do respeito a esse entendimento do Tribunal, reitero a minha ressalva já registrada em vários outros julgados do TCU no sentido de que, na ausência de lei específica, o TCU não deveria aplicar qualquer prazo prescricional sobre a referida pretensão punitiva ou, então, na pior das hipóteses, o Tribunal deveria aplicar a regra prescricional fixada pela Lei nº  9.873, de 1999, não só porque ela trata diretamente de prescrição no âmbito do direito administrativo sancionador, mas também porque, entre outras medidas, a aludida lei manda aplicar o prazo prescricional penal, quando a infração administrativa também configure crime, além de determinar expressamente que, no caso de ilícito continuado ou permanente, a contagem do prazo se inicie no dia da cessação do aludido ilícito.
A despeito, então, de registrar essa minha posição pessoal, pugno pela pronta aplicação da multa legal em desfavor dos aludidos responsáveis, submetendo-me, pois, ao entendimento fixado pelo TCU no âmbito do aludido Acórdão 1441/2016-TCU-Plenário.
Por outro ângulo, ainda na fase interna, teria sido promovida a exclusão da responsabilidade de Lícia Maria França Quaresma, por se tratar de sócia quotista com apenas 10% do capital integralizado, não detendo, ainda, as funções gerenciais ou administrativas na aludida entidade.
Entendo, portanto, que o TCU deve julgar irregulares as contas da Navegando Produções Artísticas Ltda. – ME e da Sra. Lúcia de Monteiro Coelho, nos termos do art. 16, III, “b” e “c”, da Lei nº  8.443, de 1992, para condená-los ao pagamento do débito apurado nestes autos, além de lhes aplicar individualmente a multa prevista no art. 57 da Lei nº 8.443, de 1992, aplicando, ainda, a multa prevista no art. 58, II, da Lei nº 8.443, de 1992, em desfavor de Lúcia de Monteiro Coelho diante da prática das aludidas irregularidades dissociadas do suscitado débito.
Ante o exposto, voto pela prolação do Acórdão ora submetido a este Colegiado.
TCU, Sala das Sessões, em 18 de junho de 2019.
Ministro-Substituto ANDRÉ LUÍS DE CARVALHO 
Relator